最高法院刑事判決　　　　　　　　　　　　　　　八十八年度台上字第三四五七號
　　上訴人　台灣高等法院台南分院檢察署檢察官
　　被　告　甲○○
右上訴人因被告違反公職人員選舉罷免法案件，不服台灣高等法院台南分院中華民國
八十七年一月二十六日第二審更審判決（八十六年度重上更(三)字第五一○號，起訴案
號：台灣台南地方法院檢察署八十三年度偵字第一三四○六號），提起上訴，本院判
決如左：
    主  文
原判決撤銷，發回台灣高等法院台南分院。
    理  由
本件原判決以公訴意旨略稱：被告甲○○係台南縣永康市甲頂里第十五鄰鄰長，基於
賄選之犯意，於民國八十三年十一月三十日下午六時四十五分許，在台南縣永康市○
○街二十五號孟慶孝之住處，為第十屆台灣省議員候選人楊來勇買票賄選，每票賄款
新台幣（下同）三百元，交付賄款一千二百元及楊來勇之宣傳單一張與有投票權之姜
碧蘭，價買四票，並囑投票予楊來勇，嗣經檢舉，由檢察官查獲，並扣得該賄款及宣
傳單。因認被告涉犯公職人員選舉罷免法第九十條之一第一項之投票行賄罪嫌云云。
經審理結果，以被告之犯罪不能證明，因而撤銷第一審論處被告對於有投票權之人交
付賄賂，而約其投票權為一定之行使（累犯）罪刑之判決，改判諭知被告無罪，固非
無見。
惟查：審理事實之法院對於被告有利及不利之證據，應一律注意，詳為調查，綜合全
案證據資料，本於經驗法則以定其取捨，並將取捨證據及得心證之理由於判決內詳為
說明。故證據雖已調查，而尚有其他部分並未調查，仍難遽為被告有利或不利之認定
；苟非調查之途已窮，而被告之犯罪嫌疑仍屬不能證明，要難遽為無罪之判斷；如有
應調查之證據未予調查，率行判決，其判決當然為違背法令。原審以證人孟慶孝、姜
碧蘭、姜素禎於偵查中之證述，並未提及被告於交付賄款時明確約定於投票時不行使
投票權或必須投票予楊來勇，與公職人員選舉罷免法第九十條之一第一項之投票行賄
罪構成要件有間，為諭知被告無罪論據之一。惟公職人員選舉罷免法第九十條之一第
一項之罪，以對於有投票權之人，行求期約或交付賄賂或其他不正利益，而約其不行
使投票權或為一定之行使，為構成要件。證人孟慶孝、姜碧蘭、姜素禎如已指證被告
於選舉活動期間有交付上開賄款之行為，又有該一千二百元及楊來勇宣傳單扣案，如
果無訛，被告既交付賄款及楊來勇之宣傳單予有投票權之選舉人，謂無賄選之情事，
是否與一般常情及經驗法則無違，尚待釐清。又證人姜碧蘭證稱：「他（指被告）拿
一張楊來勇文宣給我說一票三百元，你們家四票，要不要投給他沒關係……」（見第
一審卷第四十四頁背面）；證人姜素禎證稱：「八十三年十一月三十日下午六時四十
五分許，甲○○到我姊姊姜碧蘭家，我有在場，他有交一千二百元給姜碧蘭，他拿一
張楊來勇文宣給姜碧蘭說，一票三百元，楊來勇這個形象不好，不投給他沒關係……
」等語（見第一審卷第四十五頁正面）。如果無訛，被告一方面交付賄款及楊來勇之
宣傳單，一方面又向收受賄款者指摘楊來勇形象不好，不投票給他沒關係，或要不要
投給他沒關係，則其既交付賄款與有投票權之人，何以又要求受賄者不要投票支持楊
來勇？即待釐清。能否謂與投票行賄罪之對於有投票權人約其不行使投票權，或為一
定之行使之要件不符，非無研求之餘地。證人姜碧蘭、姜素禎另稱被告交付賄款時，
除一方面表示楊來勇形象不好，不投給他沒關係，或要不要投票給他沒關係，一方面
表示省長一定要投票給宋楚瑜，社會才會安定（見第一審卷第四十四頁背面、第四十
五頁正面），如果無訛，則被告交付賄款時，是否並要求有投票權之證人，於省長選
舉投票時，投票選宋楚瑜，要其投票權為一定之行使，亦有究明之必要。以上諸疑點
與被告是否成立投票行賄罪之判斷，至有關係，原審未詳加調查釐清，根究明白，遽
為被告無罪之判決，尚嫌速斷，有應於審判期日調查之證據，而未予調查之違法。檢
察官上訴意旨指摘原判決不當，尚非全無理由，應認仍有撤銷發回更審之原因。
據上論結，應依刑事訴訟法第三百九十七條、第四百零一條，判決如主文。
中      華      民      國    八十八    年      六      月     三十     日
                              最高法院刑事第五庭
                                  審判長法官  董  明  霈
                                        法官  丁  錦  清
                                        法官  賴  忠  星
                                        法官  林  茂  雄
                                        法官  王  居  財
      右正本證明與原本無異
                                              書  記  官
中      華      民      國    八十八    年      七      月      六      日
